臺灣板橋地方法院刑事判決　　　　　　　　　　　　九十二年度易字第二四一一號
　　公　訴　人　臺灣板橋地方法院檢察署檢察官
　　被　　　告　乙○
　　　　　　　　丙○○
　　共　　　同
　　選任辯護人　李莉卿律師
右列被告等因詐欺案件，經檢察官提起公訴（九十二年度偵續字第三號），本院判決
如左：
    主  文
乙○無罪。
本件丙○○被訴部分免訴。
    理  由
一、公訴意旨略以：緣被告乙○與丙○○係夫妻關係，二人經營龍霖彩色印刷股份有
    限公司（以下簡稱龍霖公司），詎為解決該公司營運上資金週轉之需要，明知自
    身經濟狀況困難，資力嚴重不足，已陷於週轉不靈之情況，竟仍基於共同意圖為
    自己不法所有之概括犯意，於民國（下同）八十九年三月間至同年十月間，在位
    於臺北縣中和市○○路○段四八二巷三七號二樓之龍霖公司內，連續持彼等向億
    革鞋業有限公司（以下簡稱億革公司，負責人為蔡楊繡藝）、葉政立、上風有限
    公司（負責人為鄭啟明）、郭信宏、尹麗芬所換得暨由龍霖公司背書之支票多紙
    ，向同行友人即告訴人甲○○調借現金，並謊稱該等支票係生意往來之客票等語
    ，致告訴人陷於錯誤，經考量同行情誼及該等支票係龍霖公司客戶所交付貨款之
    遠期支票後，應允出借款項予以幫忙，而陸續交付現金合計達新臺幣（下同）四
    百二十九萬元，惟嗣後該等支票屆期均不獲兌現，因認被告二人均涉犯刑法第三
    百三十九條第一項之詐欺取財罪嫌云云。
二、按犯罪事實應依證據認定之，無證據不得推定其犯罪事實；又不能證明被告犯罪
    者，應諭知無罪之判決；刑事訴訟法第一百五十四條第二項及第三百零一條第一
    項分別定有明文。次按案件曾經判決確定者，應諭知免訴之判決，刑事訴訟法第
    三百零二條第一款定有明文，而訴訟上所謂一事不再理之原則，關於實質上一罪
    或裁判上一罪，均有其適用，最高法院六十年臺非字第七七號亦著有判例可資參
    照。
三、本件公訴人認被告二人涉有詐欺取財罪嫌，無非以告訴人之指訴、證人蔡楊繡藝
    及鄭啟明之證詞、被告丙○○之供述、卷附支票及退票理由單影本等為據，惟訊
    據被告乙○、丙○○二人均堅決否認有詐欺取財犯行，辯稱：彼等向告訴人借款
    期間，雖有週轉困難情形，然仍持續使交易往來之各該支票票款得以兌現，斯時
    信用狀況尚稱良好，迨八十九年十月間，始因經濟狀況發生問題，無力清償告訴
    人借款，並無詐欺情事等語。
四、經查：
  (一)被告乙○部分：
    (1)本件告訴人固迭次指訴被告乙○持上開支票向其調借現金之事實，然被告乙○
      於前述期間內，陸續持支票多紙向告訴人調借款項，原借款金額總計約有五百
      餘萬元，嗣其中若干款項已因支票兌現或協調發票人出面解決而獲清償，被告
      乙○迄今尚積欠告訴人四百二十九萬零六百零一元等節，業據告訴人陳明在卷
      ，並有告訴人提出之支票暨退票理由單影本二十二份、收據暨聲明書影本一紙
      附卷可稽（參見臺灣板橋地方法院檢察署九十一年度偵查卷第八二四六號偵查
      卷第十五頁背面，同署九十一年度發查字第一六八二號偵查卷第五至二六頁、
      第三六頁背面、第三七頁背面），被告乙○於上開借款期間內，既有以支票兌
      現方式，將相當金額之借款清償予告訴人，嗣亦有以協調發票人出面解決之方
      式，清償部分款項予告訴人，則被告乙○於其向告訴人借款之初，在主觀上是
      否確有不法所有之詐欺意圖，已非無疑；次被告乙○與其夫即被告丙○○所經
      營之龍霖公司，其開設於臺灣中小企業銀行中和分行之支票存款帳戶（存款帳
      號：00000000000號），自八十九年二月間起至同年十月十二日止
      ，交易往來極為頻繁，且交易金額均持續達數萬元至四、五十萬元不等一節，
      有臺灣中小企業銀行中和分行九十二年十月十七日中和字第０００三六五號函
      暨交易明細表一份附卷可稽，又龍霖公司於八十九年八月二十一日、同年八月
      三十日，曾有註銷退票之情形，（支票金額分別為二十萬元、三十一萬五千元
      、一百六十萬元），嗣係自八十九年十月十六日起，始發生陸續退票情形，迄
      八十九年十一月十日經列為拒絕往來戶，而被告乙○於八十七年三月十六日、
      同年七月二十七日、八十九年八月三十一日，曾有作廢或註銷退票之情形，（
      支票金額分別為三十萬元、九萬九千元、八萬一千八百元、三十萬元、三十五
      萬），嗣係自八十九年十月十二日起，始發生陸續退票情形，迄八十九年十一
      月十七日經列為拒絕往來戶等節，有臺灣票據交換所九十二年三月二十四日（
      九二）臺票總字第一四三二號函暨明細表一份、同所同日（九二）臺票總字第
      一四三二號函暨明細表一份附卷足憑，再參諸證人即斯時曾出借支票供被告乙
      ○調現之尹麗芬於偵查中結證稱：「（〈提示卷附支票〉是否你開給被告二人
      ？何時交付？）我是交給乙○，因她說公司要週轉，所以向我借票，要持票向
      他人調現，半年前我也借票過，借給絹（指被告乙○）有５、６次，均有兌現
      ‧‧‧」等語（參見臺灣板橋地方法院檢察署九十一年度偵字第八二四六號偵
      查卷第四四頁背面），證人即上開支票之發票人原彩企業社負責人郭信宏於偵
      查中結證稱：「原彩企業社是我的公司，此票是我合夥人馮先生用我名義開給
      義華（指被告乙○之夫即被告丙○○）的，之前也有些小額票，馮先生開給義
      華的‧‧‧」等語（（參見同上偵查卷第四四頁背面），證人即斯時曾出借支
      票供被告乙○調現之葉政立於偵查中證稱：「時間約４、５年前，我就交票給
      被告二人過，都有兌現，都是被告說週轉不靈」等語（參見同上偵查卷第四五
      頁），證人即斯時曾出借支票供被告乙○調現之趙潘心瑜（原名潘錦瑄）於偵
      查中結證稱：「借的時間我忘了，之前半年間都有借票，被告都說是週轉不靈
      」、「‧‧‧當初是乙○來找我換票，因為我們換票有一段時間，信用也一直
      很好，這一次乙○來找我換票，我才會換‧‧‧」等語（參見同上偵查卷第四
      五頁、同署九十二年度偵續字第三號偵查卷第七二頁背面），證人即斯時曾出
      借支票供被告乙○調現之蔡楊繡藝於偵查中結證稱：「時間都忘了，之前也借
      過很多次，都有兌現，被告都說是週轉不靈」等語（參見臺灣板橋地方法院檢
      察署九十一年度偵字第八二四六號偵查卷第四五頁），綜上以觀，被告乙○當
      時雖有因週轉困難而屢向他人換票並持以向告訴人調借款項之情形，然其確有
      努力使其交易往來之各該支票或客票維持兌現狀態，縱偶有退票情形，亦立即
      註銷該退票，迄八十九年十月十二日，距離告訴人所指被告乙○開始借款時點
      已逾七月之後，始發生陸續退票及拒絕往來情事，此益見被告乙○於其向告訴
      人借款之初，在主觀上是否具有不法所有之詐欺意圖，容有產生合理懷疑之餘
      地，殊無從僅憑其嗣後無力清償告訴人款項之客觀事態，即驟然推論其成立何
      等詐欺取財罪責。
    (2)被告乙○所經營之龍霖公司係從事印刷廠業務，告訴人為其下游廠商，雙方有
      業務上之交易往來等情，業據告訴人陳明在卷（參見臺灣板橋地方法院檢察署
      九十一年度偵字第八二四六號偵查卷第十五頁背面），而被告乙○係自八十九
      年三月間起至同年十月間止，陸續多次向告訴人調借上開款項，雙方並約定二
      分利息（即週年百分之二十四）等節，復迭據告訴人指訴綦詳（參見同上偵查
      卷第十五頁背面、同署九十年度發查字第一六八二號偵查卷第三七頁），告訴
      人當時既與被告乙○有上下游廠商之業務往來關係，被告乙○又係於長達七個
      月之期間內，陸續向告訴人調借上開數目不菲之款項，雙方並有約定顯逾一般
      市場行情之利息利率，足見斯時告訴人對於被告乙○之資力狀況，應有相當程
      度之認知與瞭解，詎告訴人於此等情況下，竟仍甘願長期陸續出借鉅額款項予
      被告乙○，其當時是否確有陷於錯誤而交付上開款項予被告乙○之情形，自非
      無疑，再被告乙○於其向告訴人借款期間內，向友人尹麗芬、葉政立、趙潘心
      瑜、蔡楊繡藝換票之際，均不諱言其係因週轉困難始欲換票調現等節，業據證
      人尹麗芬、葉政立、趙潘心瑜、蔡楊繡藝於偵查中一致證述無訛（詳如上述）
      ，被告乙○當時對於出借支票供其換票調現之尹麗芬等利害關係人，既均直言
      係因資金週轉困難始欲換票調現等語，其斯時是有確有獨對告訴人隱匿其資金
      已陷於週轉困難狀況之情形，尤非無疑，據此，告訴人所指被告乙○謊稱其持
      調現之上開支票均係生意往來之客票一節，是否確與事實相符，即屬可疑，殊
      無從僅憑告訴人此部分單一指訴，遽認被告乙○在客觀上確有施用詐術致告訴
      人陷於錯誤而交付財物之行為，亦無從憑以驟認被告乙○成立何等詐欺取財罪
      責。
    (3)綜上所述，本件公訴人所指各端，既無一足資證明被告乙○確有公訴意旨所指
      之詐欺取財犯行，復查又無其他積極事證足以證明被告乙○涉有何等詐欺取財
      罪嫌，揆諸前揭說明，要屬不能證明其犯罪，爰為無罪之諭知。
  (二)被告丙○○部分：
      被告丙○○前曾於八十九年十月十五日及同年十一月十五日，在其所經營之
      龍霖公司內，利用友人蔡清茂不知其無資力經濟狀況之錯誤，先後向蔡清茂借
      款十萬元及十萬三千元，並分別簽發帳號為000000000號、發票人為
      龍霖公司、付款人為玉山商業銀行中和分行、發票日為八十九年十一月十五日
      及同年十二月二日之同額支票各乙紙交予蔡清茂，致蔡清茂陷於錯誤，而陸續
      如數給付上開款項，經本院於九十年八月十五日以九十年度自字第一五七號刑
      事判決處有期徒刑三月，如易科罰金，以三百元折算壹日，緩刑二年，該判決
      並已於九十年九月七日確定，有該案判決書及臺灣高等法院被告全國前案紀錄
      表各一份附卷可稽，本件被告丙○○被訴上開詐欺取財犯行，與上述前案之詐
      欺取財犯行，時間緊接，犯罪構成要件相同，所犯罪名又屬同一，顯係基於概
      括犯意反覆為之，而具有連續犯之裁判上一罪關係，且本案被訴之詐欺取財犯
      行，亦係於該前案之實體確定判決宣示日前所為，揆諸前揭判例意旨，自為該
      前案判決之既判力效力所及，而屬「案件曾經判決確定」者，本院爰依前開規
      定就此部分為免訴之諭知。
據上論斷，應依刑事訴訟法第三百零一條第一項、第三百零二條第一款，判決如主文
。
本案經檢察官楊仲農到庭執行職務
中      華      民      國      九十三      年     四  月    十五    日
                                  臺灣板橋地方法院刑事第十五庭
                                      審判長法  官  王屏夏
                                            法  官  戴嘉清
                                            法  官  陳鴻清
右正本證明與原本無異。
如不服本判決，應於判決送達後十日內向本院提出上訴狀。
                                            書記官  楊璧華
中      華      民      國      九十三      年     四     月    十六    日
